ACORDAO-COMPLETO-2496609

ACÓRDÃO 2297/2021 ATA 38/2021 - PLENÁRIO

VISTOS, relatados e discutidos estes autos de Representação, de autoria da Empresa Modulo Security Solutions S/A (CNPJ 28.712.123/0001-74) , com pedido de medida cautelar inaudita altera pars, sobre possíveis irregularidades no Pregão Presencial 99/2020 (PP 99/2020) do Serviço Social do Comércio de Minas Gerais (Sesc/MG) , que teve por objeto o "Registro de Preço para contratação de empresa especializada para execução de serviços para realização da fase de Preparação do Projeto de Implantação do Sistema de Gerenciamento de Privacidade e Proteção de Dados", com possível violação ao seu regulamento próprio de licitações e aos princípios gerais que regem as contratações públicas,
ACORDAM os Ministros do Tribunal de Contas da União, reunidos em Sessão Plenária, com fundamento nos arts. 1º, inciso I, da Lei 8.443/1992, em:
9.1. conhecer da presente representação, satisfeitos os requisitos de admissibilidade previstos no art. 237, inciso VII, do RI/TCU c/c o art. 170, § 4º, da Lei 14.133/2021; e no art. 103, § 1º, in fine, da Resolução - TCU 259/2014, para, no mérito, considerá-la parcialmente procedente;
9.2. considerar prejudicada, por perda de objeto, a cautelar suspensiva deferida pelo Despacho de peça 21 e referendada pelo Acórdão 916/2021-TCU-Plenário;
9.3. recomendar ao Serviço Social do Comércio - Administração Nacional, com fundamento no art. 11 da Resolução - TCU 315/2020, que estabeleça, em seu regulamento de licitações e contratos, a modalidade eletrônica do pregão como preferencial, em consonância com a Lei 14.133/2021, art. 17, § 2º, no intuito de dotar os certames de maior competitividade;
9.4. recomendar ao Serviço Social do Comércio de Minas Gerais, com fundamento no art. 11 da Resolução - TCU 315/2020, que liste em edital as possíveis soluções de mercado aptas a atender os requisitos técnicos, de fabricantes distintos, para contratação de bens, bem como de empresas atuantes no mercado para contratação de serviços, para atender ao princípio da transparência da Lei 14.133/2021, art. 5º, caput, com o objetivo de apresentar à sociedade evidências de que suas licitações possuem concorrentes efetivos que possam atender às especificações;
9.5. manter a chancela de sigilo das peças 16 e 17, com fundamentação na Resolução - TCU 294/2018, art. 9º, VIII, tornando todas as demais públicas;
9.6. encaminhar cópia deste Acórdão que ao Serviço Social do Comércio - Administração Nacional, ao Serviço Social do Comércio de Minas Gerais, à Empresa Modulo Security Solutions S.A, à Empresa RGM Tecnologia Ltda, à Empresa Instituto Tecnológico de Inovação, e à Empresa Confirma Assessoria Contábil e Empresarial; e
9.7. arquivar os presentes autos, com fundamento no art. 169, III, do RITCU.

Representação sobre possíveis irregularidades em pregão presencial, que teve por objeto o registro de preço para contratação de empresa especializada para execução de serviços para realização da fase de Preparação do Projeto de Implantação do Sistema de Gerenciamento de Privacidade e Proteção de Dados.

Administração Regional do Sesc no Estado de Minas Gerais.

3. Interessados: Administração Regional do Sesc no Estado de Minas Gerais (03.643.856/0001-73); Confirma Assessoria Contábil e Empresarial Eireli (67.971.929/0001-39); Iti - Instituto Tecnológico Inovação (07.466.217/0001-30); R G M Informática Ltda. (00.865.557/0001-95).

13.1. Ministros presentes: Ana Arraes (Presidente), Walton Alencar Rodrigues, Benjamin Zymler, Augusto Nardes, Raimundo Carreiro, Bruno Dantas, Vital do Rêgo e Jorge Oliveira.
13.2. Ministro-Substituto convocado: Augusto Sherman Cavalcanti (Relator).
13.3. Ministros-Substitutos presentes: Marcos Bemquerer Costa, André Luís de Carvalho e Weder de Oliveira.

AUGUSTO SHERMAN

Adoto como relatório a instrução lançada aos autos pela Sefti (peça 152) :
"INTRODUÇÃO
Trata-se de representação com pedido de medida cautelar inaudita altera pars (peça 3) sobre possíveis irregularidades no Pregão Presencial 99/2020 (PP 99/2020) do Serviço Social do Comércio de Minas Gerais (Sesc/MG) , em violação ao seu regulamento próprio de licitações e aos princípios gerais que regem as contratações públicas.
De acordo com o edital (peça 1, p. 2) , o objeto do pregão é o "Registro de Preço para contratação de empresa especializada para execução de serviços para realização da fase de Preparação do Projeto de Implantação do Sistema de Gerenciamento de Privacidade e Proteção de Dados".
A instrução inicial da Sefti (peça 18) analisou o pedido da representante e propôs a concessão de medida cautelar, oitiva dos gestores e diligências para coleta de informações do Sesc/MG; do Instituto Tecnológico de Inovação (ITI) , vencedor da licitação; da RGM Tecnologia Ltda, empresa encarregada de auxiliar a contratação; e da Confirma Assessoria Contábil e Empresarial, emissora de atestado de capacidade técnica apresentado pela vencedora do certame.
HISTÓRICO
Os argumentos trazidos pela representante acerca do PP Sesc/MG 99/2020 podem assim ser resumidos (peça 3, p. 4-17) :
2.1. apoio direto da empresa RGM Tecnologia LTDA. para atividades de planejamento, seleção do fornecedor, elaboração do termo de referência (TR) , definição do valor estimado do certame;
2.2. cotação de preços somente com três empresas, em desacordo com a jurisprudência do TCU;
2.3. planejamento da licitação considerou a unidade "horas", enquanto o Edital foi publicado com a unidade "serviços por processo", que seriam metodologias remuneratórias distintas (peça 3, p. 4-6) ;
2.4. exigência, com base na regra do edital, que as empresas com valores 50% abaixo do orçamento justificassem seus preços, o que teria resultado na convocação das duas primeiras classificadas para apresentar justificativas quanto à exequibilidade de suas propostas, incluindo a apresentação de contratos já executados similares ao previsto na licitação (peça 3, p. 6-7) ;
2.5. em decorrência da exigência anterior, a empresa Ernst Young, segunda colocada, indicou seus próprios projetos, os quais foram executados com valores significativamente inferiores ao valor proposto ao Sesc/MG. Em seu turno, a Módulo apresentou lances ofertados por empresas de grande porte, em recente licitação da Petrobras para contratação de objeto similar, e relação de contratos firmados por ela para execução de serviços relacionados à Lei Geral de Proteção de Dados Pessoais (LGPD, Lei 13.853/2019) , objeto do presente certame em debate (peça 3, p. 7-8) ;
2.6. desclassificação das empresas Módulo e Ernst Young por considerar seus preços inexequíveis, em decisão desprovida de qualquer embasamento técnico e de qualidade questionável, contrariando a jurisprudência do TCU, firmada consoante a Súmula 262/2010 (peça 3, p. 9) ;
2.7. exclusão da terceira colocada, empresa Maciel Assessores Ltda, após ter sido convidada para realizar a prova de conceito em 15 de dezembro de 2020, apesar de ter ofertado em sua proposta o software "Onetrust", o qual está posicionado no quadrante de líderes mundiais da Gartner em projetos de Proteção de Dados e Privacidade, e não lograr êxito, uma vez que tal software não atendeu a maior parte dos requisitos do Edital, sendo excluída da disputa (peça 3, p. 10) ; e
2.8. em continuidade ao certame, informa que o concorrente ITI foi convocado para prova de conceito no dia 20 de janeiro de 2021. Contudo, o ITI não apresentou um software específico, tendo apresentado produtos da Microsoft, como o Power Automate, Sharepoint e o Power BI para apresentar funcionalidades como se fossem um sistema aderente à LGPD, sendo esse um motivo suficiente para a desclassificação da empresa (peça 3, p. 10) .
Por fim, a representante solicitou em sede de cautelar, inaudita altera pars, nos termos do artigo 276 do Regimento Interno do TCU e da Portaria-Segecex 12/2016, a imediata suspensão de qualquer ato decorrente do PP 99/2020 do Sesc/MG, tendo em vista que: 
2.9. a celebração do contrato poderia acarretar prejuízo ao erário no montante aproximado de R$ 3,7 milhões;
2.10. a competitividade foi restringida a partir da adoção de critérios inválidos para desclassificação de licitantes, sem qualquer motivação legítima para alegação em torno de suposta inexequibilidade da proposta; e
2.11. a escolha da empresa vencedora partiu de análise superficial e em desrespeito ao edital.
A instrução de peça 18, entendeu estarem presentes os requisitos para concessão da medida cautelar solicitada, pois além da proposta da quarta colocada ser 185% maior que a da primeira colocada, foram constatadas pesquisa de preços deficiente, com risco de sobrepreço, e realização injustificada da modalidade de pregão presencial.
O Relator, por meio de despacho (peça 21) , o qual foi referendado pelo Acórdão 916/2021-TCU-Plenário (peça 30) , conheceu da representação e determinou:
2.12. a interrupção dos atos decorrentes do Pregão Presencial 99/2020;
2.13. a oitiva do Sesc/MG para apresentar explicações sobre:
2.13.1. a desclassificação das empresas Módulo e Ernst Young, primeira e segunda colocadas respectivamente, com base em critérios que não estavam explícitos de forma objetiva no instrumento convocatório e sem realização de diligência para esclarecer os pontos discordantes das propostas;
2.13.2. a desclassificação da terceira colocada incluindo evidências da análise realizada, tendo em vista que a solução oferecida figura entre as líderes em seu segmento de mercado;
2.13.3. a realização de pesquisa de preços com apenas três fornecedores, sendo que um deles é escritório de advocacia, que, em princípio, não guarda correlação com o objeto licitado;
2.13.4. a prova de conceito da empresa ITI, apresentação de mapeamento de correspondência entre os requisitos exigidos e as funcionalidades da ferramenta a ser disponibilizada;
2.13.5. a realização de pregão presencial para serviço comum, com o agravante de exigir presença em tempos de pandemia de Sars-Cov-2;
2.14. a oitiva da RGM Tecnologia LTDA, para, querendo, pronunciar-se sobre a representação apresentada;
2.15. a oitiva da Confirma Assessoria Contábil e Empresarial, para, querendo, pronunciar-se sobre a representação apresentada;
2.16. diligência ao Sesc/MG, para encaminhamento dos seguintes documentos:
2.16.1. os autos do processo de licitação do PP 99/2020, incluindo os relatórios das provas de conceito e respectivas evidências, bem como o atestado de capacidade técnica emitido pela Confirma Assessoria Contábil e Empresarial à empresa vencedora, Instituto Tecnológico Inovação (ITI) ; e
2.16.2. os autos do processo da contratação da empresa RGM, auxiliar do PP 99/2020, incluindo o contrato, as ordens de serviço e as notas fiscais já emitidas no âmbito do contrato.
EXAME TÉCNICO
Esta instrução destina-se a analisar a oitiva do Sesc/MG e os documentos apresentados.
Relata-se que o Sesc/MG tempestivamente respondeu à oitiva e apresentou os documentos solicitados (peça 33) . As respostas das empresas ITI, Confirma Assessoria Contábil e Empresarial e RGM se encontram nas peças 133, 109, 110. Contudo, conforme será descrito no corpo do exame técnico, entende-se que, diante do reconhecimento das ilegalidades pelo Sesc/MG, com a consequente anulação do certame, sem a consequente formalização de contratos decorrentes, não se faz necessário analisar as peças apresentadas pelas empresas, em homenagem à economia processual.
Informações trazidas pelo Sesc/MG
Inicialmente, o Sesc esclarece sobre os antecedentes do certame em tela e a necessidade de contratar consultoria especializada (peça 33, p. 2) :
Inserida nesse contexto, a Administração Compartilhada instituída no Sesc em Minas, a fim de observar o novo projeto de gestão estabelecido e tendo como prioritária a atuação no âmbito da saúde e educação, passou a adotar medidas visando adequar o funcionamento interno das áreas. Nesse cenário, foi necessária uma reformulação dos projetos e programas já existentes e, via de consequência, para atendimento da Lei Geral de Proteção de Dados - LGPD, mostrava-se necessário também um olhar especializado sobre o assunto, diante da inexistência de corpo interno qualificado para desenvolver o trabalho necessário. Este cenário motivou a contratação inicial da empresa RGM Tecnologia Ltda., cuja justificativa pode ser extraída do Termo de Referência, elaborado pelo Núcleo de Controle, Risco e Integridade da Instituição, após alinhamentos com a Gerência de Tecnologia da Informação.
Em seguida, o gestor informa que a ata de registro de preços decorrente do PP 99/2020 foi, em seus termos, cancelada (peça 33, p. 3) :
Tendo em vista a medida cautelar concedida pelo eminente Ministro Augusto Sherman Cavalcanti para suspender a execução dos serviços pela licitante vencedora, cominado com os indícios de eventuais irregularidades entre licitantes e a consultoria contratada pelo Sesc em Minas apontados na manifestação da unidade técnica deste Tribunal, e ainda considerando que nenhum serviço foi executado pela licitante vencedora, assim como também não houve qualquer dispêndio financeiro, e ainda em consonância com os princípios da cautela, da moralidade e da transparência, informamos que o Diretor Regional do SESC/ARMG decidiu pelo cancelamento imediato da Ata de Registro de Preços n°. MG-2020-ATRP-031, originária da licitação em debate. (grifo nosso) 
O termo de cancelamento da Ata de Registro de Preços MG-2020-ATRP-031 foi juntado como peça 34.
Logo após, o gestor complementa que será aberto processo sancionatório para apurar a conduta da empresa contratada RGM (peça 33, p. 3-4) :
No mesmo ato, a direção executiva desta Administração Regional também determinou, de imediato, a abertura de procedimento sancionatório em desfavor da empresa RGM Tecnologia Ltda. objetivando apurar eventuais irregularidades que possa ter praticado no pregão presencial n°. 099/2020 e aplicação das penalidades cabíveis. Caso constatada alguma irregularidade os valores pagos pelo Sesc em Minas serão exigidos em devolução por meio da via administrativa e/ou judicial, se necessário.
Sobre os indícios de irregularidade apontados pela empresa Módulo, o gestor informa que só foi informado por meio deste processo (peça 33, p. 4) :
A afirmação trazida pela empresa Módulo em sua peça de Representação perante o Tribunal de Contas da União, no sentido de que levou ao conhecimento desta Instituição naquele momento processual, não tem qualquer procedência, até porque se assim tivesse feito, imediatas medidas para apurar teriam sido adotadas. Basta analisar a peça recursal apresentada ao Sesc em Minas pela referida empresa para se constatar que nenhuma linha foi escrita com relação à eventual ligação entre as mencionadas empresas. 
Assim, o Sesc em Minas não tinha nenhum conhecimento acerca das alegações de indícios de eventuais irregularidades entre a empresa RGM e licitantes participantes, até ser notificado acerca do presente processo. Até porque, se tivesse conhecimento, ressalte-se novamente, certamente teria tomado as providências de imediato, assim como faz nesse momento em que toma conhecimento dos fatos.
Análise
Conforme termo de peça 34, a ata de registro de preços decorrente do PP 99/2020 foi cancelada.
Por conseguinte, em homenagem à economia processual, entende-se que não se faz necessária a análise acerca da regularidade das desclassificações das empresas classificadas em primeiro e segundo lugares no certame, por perda de objeto.
Como se depreende da atitude tomada pelo gestor, já há convicção do Sesc/MG acerca da má condução do PP 99/2020, não sendo necessário debater acerca da exequibilidade das propostas desclassificadas. 
Entretanto, mesmo com a conclusão de que a medida cautelar referendada pelo Acórdão 916/2021-TCU-Plenário deve ser revogada, por perda de objeto, entende-se que, no intuito de aprimorar a condução das próximas licitações, faz-se necessário tecer algumas considerações.
A análise do TR revela que se destina à contratação de software a ser disponibilizado na modalidade "software como serviço" (Saas) , conforme subitem 4.6.7 do TR (peça 1, p. 41-44) , acompanhado de serviços de:
2.17. planejamento de projeto (peça 1, p. 32, subitem 4.6.1) ;
2.18. mapeamento do ciclo de vida dos dados pessoais e inventário de dados pessoais (peça 1, p. 33, subitem 4.6.2) ;
2.19. inventário das finalidades para tratamento de dados pessoas (peça 1, p. 35, subitem 4.6.3) ;
2.20. análise das políticas técnicas de segurança da informação e privacidade (peça 1, p. 37, subitem 4.6.4) ;
2.21. análise de riscos de segurança de informação e privacidade (peça 1, p. 38, subitem 4.6.5) ; e
2.22. criação de plano de ação para as etapas de organização, implementação, governança e avaliação da solução de Sistema de Gerenciamento de Privacidade e Proteção de Dados (SGPPD) (peça 1, p. 40, subitem 4.6.6) .
Não consta da documentação enviada pelo Sesc/MG, pesquisa de mercado que apresentasse exemplos de ferramentas que atendessem suas necessidades, ou ainda, exemplos de empresas que prestam os serviços pretendidos.
Em outros termos, não houve demonstração de que a especificação constante do TR (peça 60, p. 21-29) conduziria a um certame competitivo.
O gestor assim descreve as atividades de prospecção de mercado e de pesquisa de preços realizada no PP 99/2020 (peça 33, p. 14) :
Portanto, a prospecção de mercado, frisa-se, foi contratada pelo Sesc em Minas justamente para selecionar possíveis fornecedores com capacidade técnica e operacional compatível com a complexidade e especialidade dos serviços a serem executados. Ou seja, ante tamanho e minúcia do objeto a ser licitado, era necessária uma pesquisa de preços especializada, diferente de uma cotação de preços comum para licitação de serviços rotineiros. Portanto, as indicações realizadas pela empresa RGM representaram o "caminho das pedras" seguido pela área de suprimentos do Sesc em Minas para orçar o preço de referência;
No entanto, o fluxo do processo licitatório já salta para a fase de cotação de preços. Foram coletados preços de apenas três fornecedores pela empresa responsável. Não havia menção a que ferramentas de mercado seriam fornecidas nessas cotações.
Lembra-se que a contratação de empresa para auxiliar processo licitatório é algo possível, inclusive para elaboração de projeto básico ou executivo, desde que não participe da licitação ou da execução dos serviços, mesmo para organizações que seguem integralmente a Lei 8.666/1993 (art. 9º, II) . Vedação semelhante consta da nova lei geral de licitações e contratos administrativos, Lei 14.133/2021, art. 14, II.
No entanto, a contratação de empresa para elaborar o projeto básico ou TR não exime o gestor de adotar controles básicos para assegurar que o certame segue os princípios a serem adotados para o processo licitatório.
No caso do regulamento de licitações e contratos do Sesc (Resolução Sesc 1.252) , a listagem de princípios disposta no art. 2º é bem semelhante à da Lei 8.666/1993, art. 3º, caput (peça 138, p. 3) :
Art. 2º A licitação destina-se a selecionar a proposta mais vantajosa para o SESC e será processada e julgada em estrita conformidade com os princípios básicos da legalidade, da impessoalidade, da moralidade, da igualdade, da publicidade, da probidade, da vinculação ao instrumento convocatório, do julgamento objetivo e dos que lhe são correlatos, inadmitindo-se critérios que frustrem seu caráter competitivo. (grifo nosso) 
No caso em tela, nota-se que o processo licitatório não possuía indícios de que fosse competitivo, uma vez que:
2.23. não constou do processo administrativo listagem de que ferramentas de mercado poderiam atender às exigências do Sesc;
2.24. não constou do processo administrativo listagem de empresas que costumam desempenhar os serviços buscados;
2.25. a pesquisa de preços se restringiu a três cotações, não havendo referência a preços praticados em outras aquisições; e
2.26. em que pese o decurso de crise sanitária decorrente da pandemia de Sars-Cov-2, foi adotada a versão presencial do pregão, sem justificativa, o que, por si só, já é fator de restrição à participação ampla de concorrentes.
Compulsando-se deliberações recentes endereçadas ao Sesc/MG, nota-se que o Acórdão 2244/2016-TCU-Primeira Câmara, Rel. Min. Marcos Bemquerer, ao julgar as contas de 2011, elencou algumas falhas identificadas em licitações do órgão, não havendo repetição entre aquelas e as elencadas no § 27.
Dessa forma, considera-se que para o presente momento, são suficientes proposições de deliberações que possam aperfeiçoar a gestão de processos licitatórios do Sesc/MG.
Sobre o fato mencionado no § 27.4, causa espécie que o Regulamento de Licitações e Contratos do Sesc (peça 138) , ao estabelecer as modalidades de licitação, não defina a utilização da versão eletrônica do pregão como regra. Não há qualquer menção acerca da adoção preferencial do pregão eletrônico nos arts. 5º (modalidades de licitação) , 20 (pregão presencial) e 21 (pregão eletrônico) .
Não por coincidência, em decisões recentes do TCU é possível observar a realização de pregões presenciais em diferentes unidades do Sesc:
Tabela 1 - Certames recentes de unidades do Sesc sob a modalidade pregão presencial
	Acórdão
	Min. Relator
	Unidade
	Certame

	11.516/2016/2ª Câmara
	Augusto Nardes
	Sesc/RO
	PP 12/0031-PG

	6.096/2017-1ª Câmara
	Vital do Rêgo
	Sesc/MT
	PP 15/0025-PG

	2.276/2019-1ª Câmara
	Augusto Sherman
	Sesc/RO
	PPs 2 e 3/2013

	3.176/2020-Plenário
	Weder de Oliveira
	Sesc/DF
	PP 12/2019

Ao analisar concorrência do Sesc/RJ no Acórdão 1812/2019-TCU-Plenário, o Min. André de Carvalho nota a ausência de critério para a escolha da modalidade de licitação no âmbito do Sesc e do Senac:
O último ponto a destacar refere-se à modalidade do certame. Verifica-se que, no art. 5º dos mencionados Regulamentos de Licitações e Contratos do Sesc e do Senac, é prevista a modalidade Pregão, presencial ou eletrônico, além de Concorrência, entre outras. Entretanto, não há especificações claras de todos os requisitos para utilização de cada uma dessas modalidades citadas, tendo apenas a vedação para uso de pregão para contratação de obras e serviços de engenharia.
O TCU tem manifestado entendimento no sentido de que as entidades do Sistema S utilizem preferencialmente a modalidade de pregão, em sua forma eletrônica, nas contratações de bens e serviços comuns, como o objeto da licitação em apreço, uma vez que é instrumento mais eficaz de ampliação da competitividade e em face do princípio da eficiência (v.g. Acórdão 2276/2019-TCU-Primeira Câmara - Relator: Augusto Sherman; 1.584/2016-Plenário - Relator: Walton Alencar; 2.165/2014-Plenário - Relator: Augusto Sherman; 5.613/2012-1ª Câmara - Relator: José Mucio) . (grifo nosso) 
Por essa razão, será proposta recomendação à Direção Nacional do Sesc que altere o regulamento de licitações e contratos para estabelecer esses critérios, notadamente para indicar que modalidade eletrônica deve ser preferencialmente utilizada em relação ao pregão presencial.
Já sobre os controles internos mínimos para garantir competitividade a um certame (§§27.1-27.3) , especialmente quando parte dos artefatos é produzida por terceiros, faz-se necessário propor recomendação específica ao Sesc/MG.
Diante de situação semelhante, em que foi identificado TR com muitos requisitos, em que se tinha dificuldade, mesmo para aqueles familiarizados com o objeto, de identificar quais modelos de equipamento poderiam atender às especificações, o TCU recomendou que o edital contivesse lista de soluções de mercado aptas a atender os requisitos (Acórdão 1384/2019-TCU-Plenário, Rel. Min. Bruno Dantas) :
9.3.2. liste em edital as possíveis soluções de mercado aptas a atender os requisitos técnicos, de fabricantes distintos, com vistas a aperfeiçoar a competitividade do certame, possibilitando a ampliação do número de concorrentes efetivos que possam atender às especificações;
A adoção de medidas como essa parece fundamental para que o gestor se certifique minimamente de que o TR atende ao princípio de garantir o caráter competitivo do certame. Não é obrigatório, no caso em tela, que o diretor regional (cargo máximo do Sesc/MG) tenha conhecimento sobre possíveis restrições que algum das especificações podem trazer, mas é razoável que este indague a quem especificou quais são as principais soluções de mercado da área e razões de eventuais não atendimento de alguns desses players de mercado.
Vem ao encontro desse modo de agir a recém incorporação do princípio da transparência entre os princípios que devem reger a licitação pública, nos termos da Lei 14.133/2021, art. 5º, caput, uma vez que apresentar listagem exemplificativa de soluções de mercado que atendam às especificações é informar à sociedade que a licitação foi desenhada para ser competitiva.
Lembra-se que, em decorrência do art. 14 da Resolução TCU 315/2020, foi encaminhada aos gestores versão preliminar desta instrução (peça 139) , que colheu comentários sobre as consequências práticas da implementação das medidas aventadas e eventuais alternativas (art. 14) . 
Ademais, constam dos autos solicitações das empresas ITI e RGM para ter acesso integral às peças deste processo, sobretudo às instruções de peças 139 e 140, considerando os princípios da ampla defesa e do contraditório (peças 142, 145) .
Registra-se que, inicialmente, foi aposta a chancela de sigilo às peças 139 e 140 em virtude de representarem instrução sujeita a comentários dos gestores, portanto preliminares e passíveis de modificação, conforme disposto no art. 14 da Resolução-TCU nº 315/2020 c/c art. 8º e Parte V do Anexo Único, da Portaria-Segecex 9/2020. Com a conclusão da presente instrução definitiva de mérito, entende-se desnecessária a permanência do sigilo inicial das referidas peças. Assim, considerando o conteúdo aqui tratado, entende-se não haver motivo para se opor a tais pleitos, propondo-se tornar públicas todas as peças processuais, com exceção das peças 16 e 17, com fundamentação na Resolução - TCU 294/2018, art. 9º, VIII.
COMENTÁRIOS DOS GESTORES
Aos gestores foi oportunizada a possibilidade de manifestação acerca das propostas de recomendação constantes da instrução preliminar (peça 139, p. 7) :
44.3 recomendar ao Serviço Social do Comércio - Administração Nacional, com fundamento no art. 11 da Resolução - TCU 315/2020, que estabeleça, em seu regulamento de licitações e contratos, a modalidade eletrônica do pregão como preferencial, em consonância com a Lei 14.133/2021, art. 17, § 2º, no intuito de dotar os certames de maior competitividade;
44.4 recomendar ao Serviço Social do Comércio de Minas Gerais, com fundamento no art. 11 da Resolução - TCU 315/2020, que liste em edital as possíveis soluções de mercado aptas a atender os requisitos técnicos, de fabricantes distintos, para contratação de bens, bem como de empresas atuantes no mercado para contratação de serviços, para atender ao princípio da transparência da Lei 14.133/2021, art. 5º, caput, com o objetivo de apresentar à sociedade evidências de que suas licitações possuem concorrentes efetivos que possam atender às especificações;
Sobre a proposta do § 44.4 da instrução preliminar, o Sesc/MG respondeu que observará as propostas quando possível (peça 148, p. 1) :
O Sesc em Minas, ciente da recomendação contida nos subitens 42.2 e 44.4 do parecer da Unidade Técnica deste Tribunal, informa que observará sua aplicação quando cabível, entendendo como medida de aprimoramento dos instrumentos licitatórios e de boa prática de governança para contratações de serviços e soluções de tecnologia da informação;
Já a Administração Nacional do Sesc menciona estar em curso processo de revisão do Regulamento de Licitações e Contratos do Sesc e que encaminhará ao grupo encarregado pela reforma (peça 149, p. 1) :
Quando do recebimento do Ofício em destaque, o Regulamento de Licitações e Contratos do Sesc (Resolução SESC n.º 1252/2012) , ato normativo que disciplina as compras e contratações no âmbito do Serviço Social do Comércio - SESC (Departamentos Nacional e Regionais) , já encontrava-se em processo de revisão e atualização, de modo que aproveitaremos a presente oportunidade para diligenciarmos junto ao Grupo de Trabalho responsável para informar quanto à recomendação por parte do TCU para estabelecimento da modalidade eletrônica do pregão como procedimento preferencial de compras e contratação de bens e serviços comuns.
Análise
Conforme comentários oferecidos pelos gestores do Sesc/MG e do Sesc Nacional, as propostas de recomendação constantes da instrução preliminar foram acatadas, não havendo menção a consequências práticas que pudessem questionar a aplicabilidade das propostas.
Por essa razão, as propostas da instrução preliminar serão mantidas.
CONCLUSÃO
O PP Sesc/MG 99/2020 teve por objeto a contratação de ferramenta e a execução de serviços para aderência à LGPD (§ 2º) . A representante, empresa Módulo, apresentou argumentos que fundamentaram a concessão de medida cautelar inaudita altera pars, conforme análise da instrução de peça 18 (§§ 3-6) .
Em resposta de oitiva, o gestor informou que, diante da cautelar concedida, decidiu pelo cancelamento da ata de registro de preços decorrente do PP 99/2020 e que abrirá processo sancionatório para apuração da conduta da empresa RGM (§§ 11-13) .
No que tange à medida cautelar adotada por meio do despacho de peça 21, referendada pelo Acórdão 916/2021-TCU-Plenário, entende-se que deve ser revogada por perda de objeto (§ 18) . 
No intuito de aprimorar os processos licitatórios do Sesc, entende-se que devem ser propostas recomendações para (§§ 33-34) :
2.27. adoção da forma eletrônica do pregão como regra, em detrimento da forma presencial, em prol de ampliar a competitividade dos certames e em consonância com a Lei 14.133/2021, art. 17, § 2º; e
2.28. especificamente ao Sesc/MG, propor que seja dada publicidade às ferramentas de mercado que atendam à especificação, bem como empresas que sabidamente são capazes de executar os serviços desejados, com o propósito de atender ao princípio da transparência e evidenciar que a licitação é competitiva.
As citadas propostas foram submetidas a comentários dos gestores, que anuíram em sua aplicabilidade (§ 38) . Ademais, nos termos do art. 17, § 2º, da Resolução - TCU 315/2020, entende-se não ser necessário realizar o monitoramento formal das recomendações propostas.
PROPOSTA DE ENCAMINHAMENTO
Ante todo o exposto, submetem-se os autos à consideração superior, com posterior envio ao gabinete do Relator, Ministro Augusto Sherman Cavalcanti, com as seguintes propostas:
2.29. conhecer da presente representação, satisfeitos os requisitos de admissibilidade previstos no art. 237, inciso VII, do RI/TCU c/c o art. 170, § 4º, da Lei 14.133/2021; e no art. 103, § 1º, in fine, da Resolução - TCU 259/2014, para, no mérito, considerar parcialmente procedente;
2.30. considerar prejudicada, por perda de objeto, a cautelar suspensiva deferida pelo despacho de peça 21 e referendada pelo Acórdão 916/2021-TCU-Plenário;
2.31. recomendar ao Serviço Social do Comércio - Administração Nacional, com fundamento no art. 11 da Resolução - TCU 315/2020, que estabeleça, em seu regulamento de licitações e contratos, a modalidade eletrônica do pregão como preferencial, em consonância com a Lei 14.133/2021, art. 17, § 2º, no intuito de dotar os certames de maior competitividade;
2.32. recomendar ao Serviço Social do Comércio de Minas Gerais, com fundamento no art. 11 da Resolução - TCU 315/2020, que liste em edital as possíveis soluções de mercado aptas a atender os requisitos técnicos, de fabricantes distintos, para contratação de bens, bem como de empresas atuantes no mercado para contratação de serviços, para atender ao princípio da transparência da Lei 14.133/2021, art. 5º, caput, com o objetivo de apresentar à sociedade evidências de que suas licitações possuem concorrentes efetivos que possam atender às especificações;
44.4 com fundamentação na Resolução - TCU 294/2018, art. 9º, VIII, manter a chancela de sigilo das peças 16 e 17, tornando todas as demais públicas;
44.5 encaminhar cópia da presente instrução e do acórdão que vier a ser prolatado ao Serviço Social do Comércio - Administração Nacional, ao Serviço Social do Comércio de Minas Gerais, à empresa Módulo Security Solutions S.A, à empresa RGM Tecnologia Ltda, à empresa Instituto Tecnológico de Inovação, e à empresa Confirma Assessoria Contábil e Empresarial;
44.6 arquivar os presentes autos, com fundamento no art. 169, III, do RITCU".
2.	A Sra. Secretária-substituta da Sefti manifestou-se de acordo com as análises e propostas contidas na instrução (peça 154) .
É o Relatório.

8.1. Alain Alpin Mac Gregor (101.780/OAB-RJ) e outros, representando Serviço Social do Comércio - Administração Nacional;  
8.2. Fernando Rodrigues Martorelli (21.745/OAB-DF) e outros, representando R G M Informática Ltda.; 
8.3. André Puppin Macedo (12004/OAB-DF) e outros, representando Iti - Instituto Tecnológico Inovação;  
8.4. Breno Luiz Moreira Braga de Figueiredo (26.291/OAB-DF) e outros, representando Administração Regional do Sesc no Estado de Minas Gerais;  
8.5. Alberto Mourão Bastos (729.899.207-49) e outros, representando Modulo Security Solutions S/A.

Não atuou.

REPRESENTAÇÃO. INDÍCIOS DE IRREGULARIDADES NA CONDUÇÃO DE PREGÃO PRESENCIAL QUE TEVE POR OBJETO O REGISTRO DE PREÇO PARA CONTRATAÇÃO DE EMPRESA ESPECIALIZADA PARA EXECUÇÃO DE SERVIÇOS PARA REALIZAÇÃO DA FASE DE PREPARAÇÃO DO PROJETO DE IMPLANTAÇÃO DO SISTEMA DE GERENCIAMENTO DE PRIVACIDADE E PROTEÇÃO DE DADOS. CONCESSÃO DE CAUTELAR SUSPENSIVA DA CONTINUIDADE DO CERTAME. OITIVA DO SESC-MG E DAS EMPRESAS ENVOLVIDAS. CANCELAMENTO DO CERTAME. PERDA DE OBJETO. RECOMENDAÇÕES AO SESC.

REPRESENTAÇÃO (REPR)

Secretaria de Fiscalização de Tecnologia da Informação (Sefti).

Tratam os autos de Representação, com pedido de medida cautelar inaudita altera pars, sobre possíveis irregularidades no Pregão Presencial 99/2020 (PP 99/2020) do Serviço Social do Comércio de Minas Gerais (Sesc/MG) , que teve por objeto o "Registro de Preço para contratação de empresa especializada para execução de serviços para realização da fase de Preparação do Projeto de Implantação do Sistema de Gerenciamento de Privacidade e Proteção de Dados", com possível violação ao seu regulamento próprio de licitações e aos princípios gerais que regem as contratações públicas.
2. A instrução inicial da Sefti (peça 18) propôs a concessão de medida cautelar, oitiva dos gestores e diligências para coleta de informações do Sesc/MG; do Instituto Tecnológico de Inovação (ITI) , vencedor da licitação; da RGM Tecnologia Ltda., empresa encarregada de auxiliar a contratação; e da Confirma Assessoria Contábil e Empresarial, emissora de atestado de capacidade técnica apresentado pela vencedora do certame.
3. Por meio de Despacho (peça 21) , que foi referendado pelo Acórdão 916/2021-TCU-Plenário (peça 30) , conheci da representação e determinei a interrupção dos atos decorrentes do Pregão Presencial 99/2020, a oitiva do Sesc-MG e das empresas envolvidas e o encaminhamento de documentos ainda ausentes nos autos. 
4. Antecipo minha concordância com as análises, conclusões (§§ 46 a 50 da instrução, peça 152) e propostas (§ 51, e subitens, da instrução) uniformemente oferecidas pela unidade técnica em sua instrução e pareceres, as quais acolho como razões de decidir. Uma vez que a instrução da Sefti  encontra-se integralmente transcrita para o relatório que precede esta proposta de deliberação, abstenho-me de repeti-la em detalhes, sem prejuízo dos comentários que apresento a seguir. 
5. Em sua resposta à oitiva, o Sesc-MG informou o cancelamento do pregão presencial e a abertura de processo sancionatório para apurar os indícios de conduta delituosa da empresa vendedora do certame, nos seguintes termos (§§ 11 a 13 da instrução da unidade técnica) :
	"Tendo em vista a medida cautelar concedida pelo eminente Ministro Augusto Sherman Cavalcanti para suspender a execução dos serviços pela licitante vencedora, cominado com os indícios de eventuais irregularidades entre licitantes e a consultoria contratada pelo Sesc em Minas apontados na manifestação da unidade técnica deste Tribunal, e ainda considerando que nenhum serviço foi executado pela licitante vencedora, assim como também não houve qualquer dispêndio financeiro, e ainda em consonância com os princípios da cautela, da moralidade e da transparência, informamos que o Diretor Regional do SESC/ARMG decidiu pelo cancelamento imediato da Ata de Registro de Preços n°. MG-2020-ATRP-031, originária da licitação em debate. 
	No mesmo ato, a direção executiva desta Administração Regional também determinou, de imediato, a abertura de procedimento sancionatório em desfavor da empresa RGM Tecnologia Ltda. objetivando apurar eventuais irregularidades que possa ter praticado no pregão presencial n°. 099/2020 e aplicação das penalidades cabíveis. Caso constatada alguma irregularidade os valores pagos pelo Sesc em Minas serão exigidos em devolução por meio da via administrativa e/ou judicial, se necessário".
6.	A unidade técnica opina no sentido de que o cancelamento do certame torna desnecessário analisar as questões suscitadas na representação, inclusive aquelas que determinaram a adoção da medida cautelar, que deverá ser revogada por perda de seu objeto (§§ 15 a 18 da instrução) , sem prejuízo de que seja continuada a análise de pontos que possam aprimorar a condução de próximas licitações pelo Sesc-MG (§§ 19 a 40 da instrução) .
7.	Nesse sentido, a Sefti oportunizou aos gestores do Sesc-MG e Nacional, por meio de ciência de instrução preliminar, a possibilidade de manifestação sobre duas recomendações que julgou pertinentes, quais sejam (§ 41 da instrução) :
"que estabeleça, em seu regulamento de licitações e contratos, a modalidade eletrônica do pregão como preferencial, em consonância com a Lei 14.133/2021, art. 17, § 2º, no intuito de dotar os certames de maior competitividade"; e
"que liste em edital as possíveis soluções de mercado aptas a atender os requisitos técnicos, de fabricantes distintos, para contratação de bens, bem como de empresas atuantes no mercado para contratação de serviços, para atender ao princípio da transparência da Lei 14.133/2021, art. 5º, caput, com o objetivo de apresentar à sociedade evidências de que suas licitações possuem concorrentes efetivos que possam atender às especificações".
8.	Conforme informado pela unidade técnica, o Sesc-MG e Nacional acataram tais propostas de recomendação (§§ 42 a 44 da instrução) , pelo que serão mantidas como proposta de decisão de mérito nestes autos (§ 45 da instrução) .
	Em vista do exposto, e reiterando minha concordância com as propostas uniformes apresentadas pela unidade técnica, manifesto-me por que o Tribunal adote o Acórdão que ora submeto à deliberação deste Colegiado.
TCU, Sala das Sessões, em 29 de setembro de 2021.
AUGUSTO SHERMAN CAVALCANTI 
Relator